【裁判字號】    94,訴,2800
【裁判日期】    950519
【裁判案由】    損害賠償
【裁判全文】
臺灣臺中地方法院民事判決  94年度訴字第2800號
原      告  丁○○
訴訟代理人  丙○○
            甲○○
被      告  乙○○
            戊○○
共      同
訴訟代理人  陳浩華律師
上列當事人間請求損害賠償事件，本院於民國95年5月3日言詞辯
論終結，判決如下：
    主    文
被告應連帶給付原告新台幣伍拾貳萬元，及自民國九十四年十一
月八日起至清償日止，按週年利率百分之五計算之利息。
訴訟費用由連帶被告負擔。
    事實及理由
甲、程序方面：
    按訴狀送達後，原告不得將原訴變更或追加。但擴張或減縮
    應受判決事項之聲明者，不在此限。民事訴訟法第255條第1
    項第3款定有明文。又按原告於判決確定前，得撤回訴之全
    部或一部。但被告已為本案之言詞辯論者，應得其同意。民
    事訴訟法第262條第1項亦有明文。查本件原告起訴主張被告
    應給付原告新台幣（下同）625,000元，並自民國（下同）9
    4年10月15日起至清償日止，按週年利率百分之五計算之利
    息；嗣於95年3月7日言詞辯論期日減縮聲明為被告應給付原
    告520,000元，利息則自支付命令送達翌日（即94年11月8日
    ）起算，核屬減縮應受判決事項之聲明，揆諸首揭規定，應
    予准許；又原告並同時以言詞表明撤回對被告春億國際事業
    有限公司（下稱春億公司）之訴，另追加戊○○為被告，此
    亦經春億公司訴訟代理人同意，自生該部分訴訟撤回之效力
    ，合先敘明。
乙、實體方面：
一、原告起訴主張：被告戊○○、乙○○於90年5、6月間力邀原
    告投資其在上海即將開設之美容連鎖店，遂以春億公司之名
    義，由被告乙○○為代理人於90年7月11日與原告簽訂黛麗
    兒養生美容連鎖名店合約書，原告並於簽約當日即給付被告
    10萬元，另於同年8月6日及9月7日分別交付35萬元、15萬元
    予被告乙○○收受，原告投資金額總計為60萬元。詎料，被
    告戊○○於春億公司宣傳資料中，不論其個人經歷或國際化
    內容，皆為虛張聲勢或誇大之詞，以營造誘人情境，來行詐
    欺他人之實；嗣原告將資金投入後，雖曾三赴天津旗艦店，
    欲索看財務報表，被告卻僅以非正式開支表搪塞，且被告始
    終未將原告列為股東，亦從未安排任何職務，從未見其提報
    年度之工作計畫、預決算報表，且結束營業後有無清算，亦
    均未作一明確交代，顯見被告全無履約之意願與行動，係以
    投資之名，行詐騙之實，為此爰依共同侵權行為及不當得利
    之法律關係提起本件訴訟。並聲明：被告應連帶給付原告52
    萬元，並自支付命令送達翌日（即94年11月8日）起至清償
    日止，按週年利率百分之五計算之利息。
二、被告二人則以：本件兩造間確有投資之事實，惟因嗣後兩造
    所投資之系爭黛麗兒養生美容連鎖名店經營不善，業於92年
    元月間結束營業，被告並無使用詐術，本件與侵權行為之要
    件有悖，原告請求返還投資款，顯無理由。況，縱使本件有
    侵權行為之事實，原告亦已自認其知悉被詐欺之時間為91年
    7月，則其知悉逾2年方才提起本訴，其請求權已罹於時效，
    又因雙方投資虧損，本無分配紅利盈餘之問題，被告係基於
    情誼，彌補原告損失，故被告雖有匯款8萬元予原告，但被
    告並無承認系爭損害賠償債務之事實，原告前開請求權之時
    效亦無可能因此而中斷等語，資為抗辯。並聲明：原告之訴
    駁回。
三、本件兩造不爭執之事項：
  (一)原告確經由被告戊○○介紹，投資黛麗兒天津美容旗艦店，
    投資總額600,000元整，交給被告乙○○。
  (二)被告從93年4月29日到94年9月5日期間匯錢給原告，總額
    80,000元整。
  (三)90年10月6日在天津市，原告有參與前開黛麗兒天津旗艦店
    的開幕。
  此外，復有合約書、簽約金收據、收據及證明單、黛麗兒養生
  美容連鎖宣傳單、直銷計畫簡圖、旗艦店開支流水帳目表、天
  津公司開幕照片影本等件在卷可稽，並為兩造所不爭執，得作
  為本件判斷之基礎。
四、本件兩造爭執所在厥為：(一)被告二人是否有為系爭詐欺之侵
    權行為？(二)系爭侵權行為損害賠償請求權，是否已罹於二年
    時效？(三)系爭侵權行為損害賠償請求權有無時效中斷情形？
    (四)原告另主張不當得利請求權，惟被告有無因系爭侵權行為
    而獲有利益？茲分別說明如下：
  (一)按稱詐欺者，傳達不實之訊息，使他人陷於錯誤而為意思表
    示，致受有損害之謂。詐欺行為，得為作為（指虛偽之陳述
    ）與不作為（須有作為之義務）。參以，原告指稱：「被告
    乙○○、戊○○所開設之春億公司於90年5、6月間，在中國
    時報、聯合報等刊登廣告，謂將展業徵員，並表示該公司在
    東南亞、大陸，甚至美、日等地區設有分支機構，員工將有
    機會出國，…，原告在雲南昆明有至友2人，本擬在昆明開
    一家連鎖店，但被告戊○○以昆明太遠，支援困難，力邀原
    告加入其將在上海開設之旗艦店，並協助原告經營操作，原
    告遂落入陷阱，於90年7月11日簽下合約書並給付10萬元，
    旋原告於同年7月31日至8月2日前往天津總公司瞭解狀況；
    南下回程途經上海，欲前往欲設立之旗艦店查訪，始悉房舍
    之承租、開店之基本條件均未開始，返台後被告催款甚急，
    原告以既已簽約合作，遂於90年8月6日、9月7日分別給付35
    萬元、15萬元，上開原告所交付之資金，雖有收據為憑，但
    第1張無記載付款人之姓名，亦未載明為何事支付款項，且
    收款人為乙○○僅有簽名，未蓋章，更未記載公司名稱；第
    2張僅加載付款人姓名，而收款人僅按捺指印，餘均同前；
    第3張竟記載為證明單，而乙○○僅蓋私章，亦無公司名稱
    及印信。又天津旗艦店（由上海改為天津）開幕之日，原告
    雖參與，但被告僅以原告退休前之職務名稱來稱呼，而非以
    股東或董事之名，嗣被告戊○○僅謂給你顧問名銜好了，並
    稱日後你每3個月來1次天津，付你車馬費25000元，惟自原
    告投資之日起迄今4年多，從未開過董事會或股東會，且至
    其所稱結束營業止，從未提報財務損益表報，人事任命亦未
    知會或研商；原告以掛號信函致函被告，被告均置之不理，
    迨93年4月29日，被告乙○○始致電原告云：今後每月匯500
    0元給你，以1年為期等語。又春億公司設於台中市○○○街
    之總公司，亦以人去樓空，不知行蹤所在。」等語（詳見原
    告94年12月4日準備書狀），而被告訴訟代理人雖到庭辯稱
    ：兩造應該係隱名合夥，由春億公司出名等語，惟查，兩造
    間所簽訂之合約書內並無隱名合夥之字樣，且原告佔系爭總
    投資額5分之1，合約書內規定有股東會組織架構，並載明「
    本案全體投資股東為當然股東會成員，又事業體內所有重大
    決策須經股東會決議通過，本投資團隊以建構中國上海及其
    周邊地區養生美容連鎖通路為主要目標，名稱：黛麗兒養生
    美容連鎖名店，上海旗艦店」等語，又被告就此未能舉證證
    明，足徵被告上開所辯，不足採信。被告雖另具狀辯稱：雙
    方投資此案虧損，自無法分配紅利盈餘，被告係基於情誼，
    彌補原告損失，始匯款8萬元，原告既不爭執，即表示同意
    以此方式解決，系爭合夥組織業於92年元月間結束營業，係
    因大陸地區工作人員集體出走，致被告無法正常營業，而投
    資虧損等語，惟查，被告就該事業體已結束營業及投資虧損
    之事實，均未能舉證以實其說，則其前開所辯，自難採信。
    再參以被告就前開原告所述加入投資之情節，並不爭執；又
    被告擅自將天津總公司廣告費列入系爭黛麗兒養生美容連鎖
    名店天津旗艦店之帳內，且原告多次索取帳冊未果，而僅以
    日常流水帳敷衍，其真假缺失難辨等情，亦有原告提出之黛
    麗兒養生美容連鎖宣傳單、直銷計畫簡圖、旗艦店開支流水
    帳目表等件及被告提出之天津旗艦店開幕照片影本等件附卷
    可考，並為兩造所不爭執，已如前述。足見，被告二人確係
    共同參與系爭黛麗兒養生美容連鎖名店合夥股份之招攬無疑
    。按以，合夥之人數、資格、事業之方針及營運計劃，牽涉
    合夥事業獲利與否，為供合夥人是否入股合夥之重要判斷因
    素，此些資訊若有不實，即便事後確有事業之經營，然該事
    業之營運，即與合夥人入夥前認知之狀況不同，自屬詐欺。
    本件被告乙○○收受原告此部分之投資金額計60萬元，並由
    被告戊○○出面招攬，且為合夥人之一等情，既經認定，是
    其二人係共同提供不實之資訊，致原告陷於錯誤，而交付上
    開金額，致原告受有上開金額之經濟上損失之事實，堪可信
    為真實。被告二人以黛麗兒養生美容連鎖名店天津旗艦店確
    曾於大陸經營，僅現已結束營業為由，亦難作為一切合理及
    合法化之理由。
  (二)次按，因故意或過失，不法侵害他人之權利者，負損害賠償
    責任。故意以背於善良風俗之方法，加損害於他人者亦同。
    違反保護他人之法律，致生損害於他人者，負賠償責任，民
    法第184條第1項前段、後段、第2項，分別定有明文。第1項
    前、後兩段為相異之侵權行為類型。關於保護之法益，前段
    為權利，後段為一般法益。關於主觀責任，前者以故意過失
    為已足，後者則限制須故意以背於善良風俗之方法加損害於
    他人，兩者要件有別，請求權基礎相異，訴訟標的自屬不同
    （最高法法院80年度台上字第3760號判決要旨）。此即民法
    第184條規定係調和「行為自由」和「保護的權益」此兩個
    基本利益，區別不同的權益的保護，而組成侵權行為責任體
    系。被侵害者係他人權利時，只要加害人具有故意或過失，
    即應依民法第184條第1項前段負損害賠償責任。其被侵害者
    ，非屬權利時，須加害行為係出於故意背於善良風俗方法（
    第184條第1項後段），或違反保護他人之法律（第184條第2
    項）時，被害人始得請求損害賠償。易言之，民法第184條
    第1項前段所保護的，限於權利，不及一般財產上之利益（
    純粹財產上損害、純粹經濟上損失）。一般財產上利益僅能
    依民法第184條第1項後段規定或第2項受到保護。立法者所
    以作此「區別性的權益保護」，係鑒於一般財損害範圍廣泛
    ，難以預估，為避免責任氾濫，特嚴格其構成要件，期能兼
    顧個人行為之自由。本件原告就上開投資部分，已交付60萬
    元予被告乙○○乙情，業據被告二人所不爭執，並有卷附合
    約書1紙及付款收據3張可稽，自可信為真實。而原告交付之
    上開款項，係遭被告二人之詐欺而為交付，亦如前述。是原
    告因被告二人之詐欺行為而受有前開款項之經濟上損失甚明
    。故而，被告二人依民法第185條第1項前段，民法第184條
    第1項後段、第2項共同侵權行為之規定，被告二人自應連帶
    負損害賠償責任。惟被告乙○○已陸續匯款計8萬元予原告
    ，以彌補原告之損失等情，亦為兩造所不爭執，已如前述，
    自應於原告之前開投資額中扣除，是原告就此投資部分於52
    萬元之請求自屬於法有據，應予淮許。
  (三)按因侵權行為所生之損害賠償請求權，自請求權人知有損害
    及賠償義務人時起，二年間不行使而消滅。自有侵權行為時
    起，逾十年者亦同。損害賠償之義務人，因侵權行為受利益
    ，致被害人受損害者，於前項時效完成後，仍應依關於不當
    得利之規定，返還其所受之利益於被害人。民法第197條固
    有明文。惟民法第129條第1項第2款所稱之承認，乃債務人
    向請求權人表示認識其請求權存在之觀念通知；又承認不以
    明示為限，默示的承認，亦有承認之效力；且時效因承認而
    中斷者，其時效期間應重行起算（最高法院61年台上字第61
    5號、同院51年台上字第1216號判例要旨、同院91年台上字
    第208號裁判要旨參照）。查本件原告雖自承於91年7月間即
    知悉被告二人侵權行為之事實，並於94年10月3日提出聲請
    支付命令，但原告於93年3月12日向被告乙○○提出之書函
    已記載「…曾先後已兩封掛號函件，談及天津總店投資退股
    一事…」等語，此有原告提出之書函影本1份在卷可稽，而
    被告乙○○遂於93年4月29日起至94年9月7日止，計16個月
    ，每月5000元給付原告等情，此復為被告所不爭執，是原告
    之系爭侵權行為損害賠償請求權時效期間已因承認而中斷，
    應重行起算，從而，原告於94年10月3日提起本件訴訟，並
    未逾2年之消滅時效期間。
五、綜上所述，本件原告本於民法第184條第1項後段、第2項、
    第185條第1項前段（「主觀（意思聯絡）共同加害行為」及
    「客觀行為關連共同加害行為」）之規定，請求被告二人連
    帶給付52萬元，及自支付命令送達之翌日（即94年11月8日
    ）起至清償日止按年息百分之五計算之利息，為有理由，應
    予准許。
六、本件原告依民法第184條第1項後段、第2項、第185條之主張
    ，既經准許，則有關民法第197條第2項、第179條不當得利
    之請求，本院即勿庸再予審酌，附此敘明。
七、據上論結，本件原告之訴為有理由，依民事訴訟法第78條、
    第85條第2項，判決如主文。
中    華    民    國    95    年    5     月    19    日
                  民事第四庭    法  官  夏一
以上正本係照原本作成。
如對本判決上訴，須於判決送達後20日內向本院提出上訴狀。
中    華    民    國    95    年    5     月    19    日
                                書記官


司法院資訊處製作；財團法人民間司法改革基金會備份。
